<div type="chapter" n="3">
  <pb n="22"/>
  <head>CHAPTER III</head>
  <head>THE PRIMITIVE GERMANIC VOWEL-SYSTEM</head>

  <div type="section" n="57">
    <p>
      <label>§ 57.</label> From what has been said in <ref>§§ 36–52</ref>, we arrive at the following vowel-system for the <lang>prim. Germanic</lang> language:—
    </p>

    <table>
      <row><cell>Short vowels</cell><cell><seg>a</seg>,  <seg>e</seg>,  <seg>i</seg>,               <seg>u</seg></cell></row>
      <row><cell>Long&#x2009;&#x2009;&#x2009;&#x2009;&#x2009;&#x2009;„   </cell><cell><seg>ǣ</seg>,  <seg>ē</seg>,  <seg>ī</seg>, <seg>ō</seg>, <seg>ū</seg></cell></row>
      <row><cell>Diphthongs  </cell><cell><seg>ai</seg>, <seg>au</seg>, <seg>eu</seg></cell></row>
    </table>

    <div type="note">
      <p>
        <label>Note.—</label><seg>ǣ</seg> was an open e-sound like <lang>OE.</lang> <seg>ǣ</seg>. <seg>ē</seg> was a close sound like the <seg>e</seg> in <lang>NHG.</lang> <w>reh</w>. The origin of this vowel has not yet been satisfactorily explained. It is important to remember that it is never the equivalent of <lang>Indo-Germanic</lang> <seg>ē</seg> (<ref>§ 43</ref>) which appears as <seg>ǣ</seg> in <lang>prim. Germanic</lang>. See <ref>§§ 75, 77</ref>.
      </p>
    </div>
  </div>

  <div type="section" n="58">
    <p>
      <label>§ 58.</label> This system underwent several modifications during the <lang>prim. Germanic</lang> period, i.e. before the parent language became differentiated into the various separate Germanic languages. The most important of these changes were:—
    </p>
  </div>

  <div type="section" n="59">
    <p>
      <label>§ 59.</label> <seg>a</seg> + <seg>ŋx</seg> became <seg>āx</seg>, as <lang>Goth.</lang> <lang>OS.</lang> <lang>OHG.</lang> <w>fāhan</w>, <lang>O.Icel.</lang> <w>fā</w>, <lang>OE.</lang> <w>fōn</w>, from <w>*faŋχanan</w>, <gloss>to catch, seize</gloss>, cp. <lang>Lat.</lang> <w>pangō</w>, <gloss>I fasten</gloss>; <lang>Goth.</lang> <w>þāhta</w> (<grm>inf.</grm> <w>þagkjan</w>), <lang>OS.</lang> <w>thāhta</w>, <lang>OHG.</lang> <w>dāhta</w>, <lang>OE.</lang> <w>þōhte</w> from older <w>*þaŋχta</w>, <w>*þaŋχtō-</w>, <gloss>I thought</gloss>, cp. <lang>O.Lat.</lang> <w>tongeō</w>, <gloss>I know</gloss>. Every <lang>prim. Germanic</lang> <seg>ā</seg> in accented syllables was of this origin. Cp. <ref>§ 42</ref>.
    </p>

    <div type="note">
      <p>
        <label>Note.—</label>The <seg>ā</seg> in the above and similar examples was still a nasalized vowel in <lang>prim. Germanic</lang>, as is seen by its development to <seg>ō</seg> in <lang>OE</lang>. The <seg>ī</seg> (<ref>§ 60</ref>) and <seg>ū</seg> (<ref>§ 62</ref>) were also nasalized vowels in <lang>prim. Germanic</lang>.
      </p>
    </div>
  </div>

  <div type="section" n="60">
    <p>
      <label>§ 60.</label> <seg>e</seg> became <seg>i</seg> under the following circumstances:—
    </p>

    <list>
      <item n="1">
        <p>
          <label>1.</label> Before a nasal + consonant, as <lang>Goth.</lang> <lang>OS.</lang> <lang>OE.</lang> <w>bindan</w>, <lang>O.Icel.</lang> <w>binda</w>, <lang>OHG.</lang> <w>bintan</w>, <gloss>to bind</gloss>, cp. <lang>Lat.</lang> <w>of-fendimentum</w>, <gloss>chin-cloth</gloss>, <w>of-fendix</w>, <gloss>knot, band</gloss>, <lang>Gr.</lang> <w>πενθερός</w>, <gloss>father-in-law</gloss>; <lang>Lat.</lang> <w>ventus</w>, <lang>Goth.</lang> <w>winds</w>, <lang>O.Icel.</lang> <w>vindr</w>, <lang>OS.</lang> <lang>OE.</lang> <w>wind</w>,<pb n="23"/><lang>OHG.</lang> <w>wint</w>, <gloss>wind</gloss>; <lang>Gr.</lang> <w>πέντε</w>, <lang>Goth.</lang> <w>fimf</w>, <lang>O.Icel.</lang> <w>fim(m)</w>, <lang>OHG.</lang> <w>fimf</w>, <w>finf</w>, <gloss>five</gloss>. This <seg>i</seg> became <seg>ī</seg> under the same conditions as those by which <seg>a</seg> became <seg>ā</seg> (<ref>§ 59</ref>), as <lang>Goth.</lang> <w>þeihan</w>, <lang>OS.</lang> <w>thīhan</w>, <lang>OE.</lang> <w>ðēon</w>, <lang>OHG.</lang> <w>dīhan</w>, from <w>*þiŋχanan</w>, older <w>*peŋχanan</w>, <gloss>to thrive</gloss>. The result of this sound-law was the reason why the verb passed from the third into the first class of strong verbs (<ref>§ 300</ref>), cp. the isolated <grm>pp.</grm> <lang>OS.</lang> <w>gi-þungan</w>, <lang>OE.</lang> <w>ge-ðungen</w>.
        </p>
      </item>

      <item n="2">
        <p>
          <label>2.</label> When followed by an <seg>i</seg>, <seg>ī</seg>, or <seg>j</seg> in the next syllable, as <lang>Goth.</lang> <lang>OS.</lang> <lang>OHG.</lang> <w>ist</w>, <lang>OE.</lang> <w>is</w>, from <w>*isti</w>, older <w>*esti</w> = <lang>Gr.</lang> <w>ἔστι</w>, <gloss>is</gloss>; <lang>OHG.</lang> <w>irdīn</w>, <gloss>earthen</gloss>, beside <w>erda</w>, <gloss>earth</gloss>; <lang>Goth.</lang> <w>midjis</w>, <lang>O.Icel.</lang> <w>miðr</w>, <lang>OS.</lang> <w>middi</w>, <lang>OE.</lang> <w>midd</w>, <lang>OHG.</lang> <w>mitti</w>, <lang>Lat.</lang> <w>medius</w>, from an original form <w>*medhjos</w>, <gloss>middle</gloss>; <lang>OS.</lang> <w>birid</w>, <lang>OHG.</lang> <w>birit</w>, <gloss>he bears</gloss>, from an original form <w>*bhéreti</w>, through the intermediate stages <w>*Ҍéređi</w>, <w>*Ҍériđi</w>, <w>*Ҍíriđi</w>, beside <grm>inf.</grm> <w>beran</w>; <lang>O.Icel.</lang> <w>sitja</w>, <lang>OS.</lang> <w>sittian</w>, <lang>OHG.</lang> <w>sizzen</w>, <lang>OE.</lang> <w>sittan</w>, from an original form <w>*sedjonom</w>, <gloss>to sit</gloss>.
        </p>
      </item>

      <item n="3">
        <p>
          <label>3.</label> In unaccented syllables, except in the combination <seg>-er</seg> when not followed by an <seg>i</seg> in the next syllable, as <lang>OE.</lang> <w>fēt</w>, older <w>fœ̄t</w>, from <w>*fōtiz</w>, older <w>*fōtes</w>, <gloss>feet</gloss>, cp. <lang>Lat.</lang> <w>pedes</w>, <lang>Gr.</lang> <w>πόδες</w>. <lang>Indg.</lang> <seg>e</seg> remained in unaccented syllables in the combination <seg>-er</seg> when not followed by an <seg>i</seg> in the next syllable, as <grm>acc.</grm> <lang>OS.</lang> <w>fader</w>, <lang>OHG.</lang> <w>fater</w>, <lang>OE.</lang> <w>fæder</w>, <lang>Gr.</lang> <w>πατέρα</w>, <gloss>father</gloss>; <lang>OE.</lang> <w>hwæþer</w>, <lang>Gr.</lang> <w>πότερος</w>, <gloss>which of two</gloss>.
        </p>
      </item>
    </list>
  </div>

  <div type="section" n="61">
    <p>
      <label>§ 61.</label> <seg>i</seg>, followed originally by an <seg>ā̌</seg>, <seg>ō̌</seg>, or <seg>ē</seg> in the next syllable, became <seg>e</seg> when not protected by a nasal + consonant or an intervening <seg>i</seg> or <seg>j</seg>, as <lang>O.Icel.</lang> <w>verr</w>, <lang>OS.</lang> <lang>OHG.</lang> <lang>OE.</lang> <w>wer</w>, <lang>Lat.</lang> <w>vir</w>, from an original form <w>*wiros</w>, <gloss>man</gloss>; <lang>OHG.</lang> <lang>OE.</lang> <w>nest</w>, <lang>Lat.</lang> <w>nīdus</w>, from an original form <w>*nizdos</w>. In historic times, however, this law has a great number of exceptions owing to the separate languages having levelled out in various directions, as <lang>OE.</lang> <w>spec</w> beside <w>spic</w>, <gloss>bacon</gloss>; <lang>OHG.</lang> <w>lebara</w> beside <lang>OE.</lang> <w>lifer</w>, <gloss>liver</gloss>; <lang>OHG.</lang> <w>leccōn</w> beside <lang>OE.</lang> <w>liccian</w>, <gloss>to lick</gloss>; <lang>OHG.</lang> <w>lebēn</w><pb n="24"/>beside <lang>OE.</lang> <w>libban</w>, <gloss>to live</gloss>; <lang>OHG.</lang> <w>quec</w> beside <lang>OE.</lang> <w>cwic</w>, <gloss>quick, alive</gloss>.
    </p>
  </div>

  <div type="section" n="62">
    <p>
      <label>§ 62.</label> <seg>u</seg>, followed originally by an <seg>ā̌</seg>, <seg>ō̌</seg>, or <seg>ē</seg> in the next syllable, became <seg>o</seg> when not protected by a nasal + consonant or an intervening <seg>i</seg> or <seg>j</seg>, as <lang>OE.</lang> <w>dohtor</w>, <lang>OS.</lang> <w>dohter</w>, <lang>OHG.</lang> <w>tohter</w>, <lang>Gr.</lang> <w>θυγάτηρ</w>, <gloss>daughter</gloss>; <lang>O.Icel.</lang> <w>ok</w>, <lang>OHG.</lang> <w>joh</w>, <lang>Gr.</lang> <w>ζυγόν</w>, <gloss>yoke</gloss>; <lang>OE.</lang> <lang>OS.</lang> <w>god</w>, <lang>OHG.</lang> <w>got</w>, from an original form <w>*ghutóm</w>, <gloss>god</gloss>, beside <lang>OHG.</lang> <w>gutin</w>, <gloss>goddess</gloss>; <grm>pp.</grm> <lang>OE.</lang> <w>geholpen</w>, <lang>OS.</lang> <w>giholpan</w>, <lang>OHG.</lang> <w>giholfan</w>, <gloss>helped</gloss>, beside <grm>pp.</grm> <lang>OE.</lang> <w>gebunden</w>, <lang>OS.</lang> <w>gibundan</w>, <lang>OHG.</lang> <w>gibuntan</w>, <gloss>bound</gloss>; <grm>pp.</grm> <lang>OE.</lang> <w>geboden</w>, <lang>OS.</lang> <w>gibodan</w>, <lang>OHG.</lang> <w>gibotan</w>, <lang>offered</lang>, <gloss>beside</gloss> <grm>pret. pl.</grm> <lang>OE.</lang> <w>budon</w>, <lang>OS.</lang> <w>budun</w>, <lang>OHG.</lang> <w>butum</w>, <gloss>we offered</gloss>. Every <lang>prim. Germanic</lang> <seg>o</seg> in accented syllables was of this origin. Cp. <ref>§ 39</ref>.
    </p>

    <p>
      <seg>u</seg> became <seg>ū</seg> under the same conditions as those by which <seg>a</seg> and <seg>i</seg> became <seg>ā</seg> and <seg>ī</seg>, as <grm>pret. third pers. singular</grm> <lang>Goth.</lang> <w>þūhta</w>, <lang>OS.</lang> <w>thūhta</w>, <lang>OHG.</lang> <w>dūhta</w>, <lang>OE.</lang> <w>þūhte</w>, beside <grm>inf.</grm> <lang>Goth.</lang> <w>þugkjan</w>, <lang>OS.</lang> <w>thunkian</w>, <lang>OHG.</lang> <w>dunken</w>, <lang>OE.</lang> <w>þyncan</w>, <gloss>to seem</gloss>; and similarly in <lang>Goth.</lang> <w>ūhtwō</w>, <lang>OS.</lang> <lang>OHG.</lang> <w>ūhta</w>, <lang>OE.</lang> <w>ūhte</w>, <gloss>daybreak, dawn</gloss>.
    </p>
  </div>

  <div type="section" n="63">
    <p>
      <label>§ 63.</label> The diphthong <seg>eu</seg> became <seg>iu</seg> when the next syllable originally contained an <seg>i</seg>, <seg>ī</seg>, or <seg>j</seg>, cp. <ref>§ 60 (2)</ref>, but remained <seg>eu</seg> when the next syllable originally contained an <seg>ā̌</seg>, <seg>ō̌</seg>, or <seg>ē</seg>. The <seg>iu</seg> remained in <lang>OS.</lang> and <lang>OHG.</lang>, but became <seg>jū</seg> (<seg>ȳ</seg> by i-umlaut) in <lang>O.Icel.</lang>, and <seg>īo</seg> (<seg>īe</seg> by i-umlaut) in <lang>OE.</lang>, as <lang>Goth.</lang> <w>liuhtjan</w>, <lang>OS.</lang> <w>liuhtian</w>, <lang>OHG.</lang> <w>liuhten</w>, <lang>OE.</lang> <w>liehtan</w>, <gloss>to give light</gloss>, beside <lang>OS.</lang> <lang>OHG.</lang> <w>lioht</w>, <lang>OE.</lang> <w>lēoht</w>, <gloss>a light</gloss>; <lang>O.Icel.</lang> <w>dȳpt</w>, <lang>OS.</lang> <w>diupi</w>, <lang>OHG.</lang> <w>tiufī</w>, <lang>OE.</lang> <w>dīepe</w>, <gloss>depth</gloss>, beside <lang>O.Icel.</lang> <w>djūpr</w>, <lang>OS.</lang> <w>diop</w>, <lang>OHG.</lang> <w>tiof</w>, <lang>OE.</lang> <w>dēop</w>, <gloss>deep</gloss>; <lang>OS.</lang> <w>kiusid</w>, <lang>OHG.</lang> <w>kiusit</w>, <lang>O.Icel.</lang> <w>kȳs(s)</w>, <lang>OE.</lang> <w>cīesþ</w>, <gloss>he chooses</gloss>, beside <grm>inf.</grm> <lang>OS.</lang> <lang>OHG.</lang> <w>kiosan</w>, <lang>O.Icel.</lang> <w>kjōsa</w>, <lang>OE.</lang> <w>cēosan</w>, <gloss>to choose</gloss>.
    </p>
  </div>

  <div type="section" n="64">
    <p>
      <label>§ 64.</label> From what has been said in <ref>§§ 59–63</ref>, it will be seen that the <lang>prim. Germanic</lang> vowel-system had assumed the following shape before the Germanic parent language<pb n="25"/>became differentiated into the various separate languages:—
    </p>

    <table>
      <row><cell>Short vowels</cell><cell><seg>a</seg>, <seg>e</seg>, <seg>i</seg>, <seg>o</seg>, <seg>u</seg></cell></row>
      <row><cell>Long&#x2009;&#x2009;&#x2009;&#x2009;&#x2009;&#x2009;„   </cell><cell><seg>ā</seg>, <seg>ǣ</seg>, <seg>ē</seg>, <seg>ī</seg>, <seg>ō</seg>, <seg>ū</seg></cell></row>
      <row><cell>Diphthongs  </cell><cell><seg>ai</seg>, <seg>au</seg>, <seg>eu</seg>, <seg>iu</seg></cell></row>
    </table>

    <p>
      The following table contains the normal development of the above vowel-system in <lang>Goth.</lang> <lang>O.Icel.</lang> <lang>OS.</lang> <lang>OHG.</lang> and <lang>OE.</lang> stem-syllables:—
    </p>

    <table rend="border">
      <row><cell><lang>P.Germ.</lang></cell><cell><lang>Goth.</lang></cell><cell><lang>O.Icel.</lang></cell><cell><lang>OS.</lang></cell><cell><lang>OHG.</lang></cell><cell><lang>OE.</lang></cell></row>

      <row><cell><seg>a</seg></cell><cell><seg>a</seg></cell><cell><seg>a</seg></cell><cell><seg>a</seg></cell><cell><seg>a</seg></cell><cell><seg>æ</seg></cell></row>
      <row><cell><seg>e</seg></cell><cell><seg>i</seg></cell><cell><seg>e</seg></cell><cell><seg>e</seg></cell><cell><seg>e</seg></cell><cell><seg>e</seg></cell></row>
      <row><cell><seg>i</seg></cell><cell><seg>i</seg></cell><cell><seg>i</seg></cell><cell><seg>i</seg></cell><cell><seg>i</seg></cell><cell><seg>i</seg></cell></row>
      <row><cell><seg>o</seg></cell><cell><seg>u</seg></cell><cell><seg>o</seg></cell><cell><seg>o</seg></cell><cell><seg>o</seg></cell><cell><seg>o</seg></cell></row>
      <row><cell><seg>u</seg></cell><cell><seg>u</seg></cell><cell><seg>u</seg></cell><cell><seg>u</seg></cell><cell><seg>u</seg></cell><cell><seg>u</seg></cell></row>

      <row><cell><seg>ā</seg></cell><cell><seg>ā</seg></cell><cell><seg>ā</seg></cell><cell><seg>ā</seg></cell><cell><seg>ā</seg></cell><cell><seg>ō</seg></cell></row>
      <row><cell><seg>ǣ</seg></cell><cell><seg>ē</seg></cell><cell><seg>ā</seg></cell><cell><seg>ā</seg></cell><cell><seg>ā</seg></cell><cell><seg>ǣ</seg></cell></row>
      <row><cell><seg>ē</seg></cell><cell><seg>ē</seg></cell><cell><seg>ē</seg></cell><cell><seg>ē</seg></cell><cell><seg>ia</seg>, (<seg>ie</seg>)</cell><cell><seg>ē</seg></cell></row>
      <row><cell><seg>ī</seg></cell><cell><seg>ei</seg></cell><cell><seg>ī</seg></cell><cell><seg>ī</seg></cell><cell><seg>ī</seg></cell><cell><seg>ī</seg></cell></row>
      <row><cell><seg>ō</seg></cell><cell><seg>ō</seg></cell><cell><seg>ō</seg></cell><cell><seg>ō</seg></cell><cell><seg>uo</seg></cell><cell><seg>ō</seg></cell></row>
      <row><cell><seg>ū</seg></cell><cell><seg>ū</seg></cell><cell><seg>ū</seg></cell><cell><seg>ū</seg></cell><cell><seg>ū</seg></cell><cell><seg>ū</seg></cell></row>

      <row><cell><seg>ai</seg></cell><cell><seg>ái</seg></cell><cell><seg>ei</seg></cell><cell><seg>ē</seg></cell><cell><seg>ei</seg></cell><cell><seg>ā</seg></cell></row>
      <row><cell><seg>au</seg></cell><cell><seg>áu</seg></cell><cell><seg>au</seg></cell><cell><seg>ō</seg></cell><cell><seg>ou</seg></cell><cell><seg>ēa</seg></cell></row>
      <row><cell><seg>eu</seg></cell><cell><seg>iu</seg></cell><cell><seg>jō</seg></cell><cell><seg>eo</seg>, (<seg>io</seg>)</cell><cell><seg>eo</seg>, (<seg>io</seg>)</cell><cell><seg>ēo</seg></cell></row>
      <row><cell><seg>iu</seg></cell><cell><seg>iu</seg></cell><cell><seg>jū</seg></cell><cell><seg>iu</seg></cell><cell><seg>iu</seg></cell><cell><seg>īo</seg></cell></row>
    </table>

    <div type="note">
      <p>
        <label>Note.—</label>The table does not include the sound-changes which were caused by umlaut, the influence of neighbouring consonants, &amp;c. For details of this kind the student should consult the grammars of the separate languages.
      </p>
    </div>
  </div>
</div>